臺灣彰化地方法院民事判決　96年度訴字第33號
原　　　告　　乙○○
　　　　　　　丙○○
上二人共同
訴訟代理人　　黃仕勳律師
被　　　告　　己○○○○○○
　　　　　　　戊○○
上　一　人
訴訟代理人　　黃俊昇律師
　　　　　　　陳世煌律師
上列當事人間請求返還不當得利事件，業經本院於民國96年5月8
日言詞辯論終結，茲判決如下：
    主      文
被告莊幃森應給付原告乙○○新台幣肆拾捌萬貳仟元，及自民國
九十六年一月十三日起至清償日止按週年利率百分之五計算之利
息。
被告莊幃森或戊○○應給付原告丙○○新台幣貳佰貳拾捌萬貳仟
捌佰元，及自民國九十六年一月十三日起至清償日止按週年利率
百分之五計算之利息，如其中一被告已為給付，他被告於其給付
範圍內免給付義務。
本判決第一項，於原告乙○○以新台幣壹拾柒萬元為被告莊幃森
供擔保後得假執行。
本判決第二項，於原告丙○○以新台幣柒拾伍萬元為被告莊幃森
、戊○○供擔保後得假執行；但被告戊○○如以新台幣貳佰貳拾
捌萬貳仟捌佰元為原告丙○○預供擔保後得免為假執行。
訴訟費用由被告莊幃森負擔新台幣肆仟捌佰參拾貳元，由被告莊
幃森、戊○○共同負擔貳萬參仟伍佰玖拾壹元。
    事實及理由
一、被告己○○○○○○未於言詞辯論期日到場，核無民事訴訟
    法第386條所列各款情形，爰依原告聲請，由其一造辯論而
    為判決。
二、原告起訴主張：
  (一)原告丙○○於民國86年間向竹塘鄉農會信用部（下稱竹塘
      鄉農會）貸款新台幣（下同）800萬元，被告己○○○○○○為連帶保證人，嗣原告丙○○未如期向竹塘鄉農會繳
      納利息，被告莊幃森於90年4月、5月間先後向原告乙○○
      、丙○○表示出賣其所有「拖車頭」之價款30萬元及1820
      00元，匯入其於竹塘鄉農會帳戶內，卻因遭扣押無法動用
      ，要求原告乙○○、丙○○賠償，原告乙○○始分別於90
      年4月30日、同年5月31日及同年6月交付23萬元、7萬元及
      182000元予被告莊幃森，有收據及字條為證，惟被告莊幃
      森未能證明482000元遭扣押一事，故被告莊幃森應係無法
      律上原因而受有利益，致使原告乙○○受損害，爰依不當
      得利之法律關係，請求被告莊幃森返還上開金額。
  (二)後因原告丙○○未能按期向竹塘鄉農會繳納前開借款之利
      息，致使竹塘鄉農會於87年5月對被告莊幃森所有座落竹
      塘鄉○○村○○路○段39號之1房屋 (下稱系爭房屋) 為假
      扣押，為此，兩造與訴外人庚○○於92年6月13日達成協
      議，並簽訂協議書 (下稱系爭協議書) ，由原告丙○○以
      系爭房屋之第三順位抵押權人庚○○之名義向被告莊幃森
      所有系爭房屋之第一、二順位抵押權人台灣土地銀行股份
      有限公司 (下稱土地銀行)申請代償被告莊幃森之0000000
      元之債務，使得系爭房屋第一、二、三順位抵押權均歸庚○○，復對系爭房屋為申請拍賣之強制執行程序，並聲明
      承受後，再將系爭所有權移轉予被告莊幃森所指定之人即
      其子莊富翰名下後，被告莊幃森應出售系爭房屋及其母即
      被告戊○○所有之竹塘鄉○○段59之6地號土地  (下稱系
      爭土地)，或辦理貸款優先償還原告丙○○190萬元，原告
      丙○○依約履行上開協議，嗣被告戊○○於95年3月30日
      將因放領公地分割自系爭土地之竹塘鄉○○○段59之10地
      號土地賣給訴外人蕭進坤、陳清士，原告丙○○始於95年
      9月1日發函催告被告莊幃森於5日內償還190萬元代墊款項
      ，逾期未履行，則視為給付遲延，被告莊幃森卻置之不理
      ，原告又於95年12月20日發函催告被告莊幃森於5日內給
      付190萬元，逾期未給付，將解除系爭協議書，惟被告莊
      幃森仍不履行，原告丙○○自得以本起訴狀之送達作為解
      除契約之意思表示通知。
  (三)因被告戊○○與莊幃森均係原告丙○○以庚○○名義向土
      地銀行代償其等0000000元之共同借款的債務人，此有91
      年9月17日土地登記謄本及建物謄本，該由謄本他項權利
      部之債務人欄載明戊○○及莊幃森可稽，今系爭協議書既
      已解除，被告莊幃森、戊○○因原告丙○○代償上開貸款
      債務而受之利益，其法律上原因已不存在，原告丙○○自
      得依不當得利法律關係，請求被告返還0000000元。除供
      擔保金額外，並聲明：如主文所示。
三、被告戊○○則以：
  (一)依系爭協議書所載，原告丙○○代償被告莊幃森積欠土地
      銀行0000000元後，被告莊幃森須返還丙○○190萬元，並
      非0000000元，惟系爭房屋仍登記於被告莊幃森之子莊富
      翰名下，並未出售，而面前厝段59之10地號土地雖分割自
      被告戊○○所有之系爭土地並已賣予他人，惟系爭土地並
      未全部出售，且未辦理貸款，協議書約定之還款條件尚未
      成就，既還款條件尚未成就，則原告之所為催告及解除契
      約之意思表示皆非合法，縱系爭協議書已合法解除，被告
      戊○○仍非契約當事人，因系爭協議書受有受有利益者，
      應僅被告莊幃森，又被告戊○○並未委任原告丙○○代償
      債務，原告自應先就被告戊○○受有若干之不當得利部分
      先為證明，且系爭協議書並未合法解除，契約既仍存在，
      倘被告陳莊花因而受有利益，亦非無法律上原因。
  (二)再按因不當得利發生之債，同時有多數利得人時，應各按
      其利得數額負責，並非須負連帶返還責任，最高法院74年
      台上字第2733號民事判決可資參照，則縱被告戊○○須負
      不當得利返還責任，亦非如與被告莊幃森同負不真正連帶
      責任。
  (三)且查，依土地銀行函覆可知，被告莊幃森貸款債務貸款係
      由庚○○清償，並非由原告丙○○清償，故被告戊○○積
      欠土地銀行之債務並未因庚○○之清償而消滅，而係土地
      銀行將對被告戊○○之債權移轉予庚○○。由此可知，實
      由庚○○取得上開債權，原告丙○○與被告戊○○並無給
      付關係存在，原告丙○○主張不當得利實無理由等語。並
      聲明：駁回原告之訴；訴訟費用原告負擔；如受不利益，
      願供擔保請准宣告假執行。
四、被告己○○○○○○則未於言詞辯論期日到場，亦未提出準
    備書狀作何聲明或陳述。
五、得心證之理由：
  （一）查原告乙○○主張其於前述時間，因被告莊幃森謊稱其
        為原告乙○○之配偶即原告丙○○擔保向竹塘鄉農會借
        款，而遭之扣款482000元，為此交付482000元給被告莊
        幃森，然查無其情，致被告莊幃森無法律上之原因而受
        利益，原告乙○○並因此而受有損害等情，業據原告乙○○提出被告莊幃森簽收之收據2紙，且本院依原告乙○○之聲請，向竹塘鄉農會函查亦查無前述扣款之情形
        ，有該會96年3月26日回函附卷可參，且被告莊幃森對
        於原告乙○○此部分主張之事實，已於相當時期受合法
        之通知，而於言詞辯論期日不到場，亦未提出準備書狀
        爭執，依民事訴訟法第280條第3項前段、第1項前段，
        視同自認，堪信原告乙○○此部分之主張為真實。
  （二）又原告丙○○主張其與被告莊幃森有前述協議，伊並因
        履行協議而以訴外人庚○○名義代被告莊幃森、戊○○
        清償其等向土銀之借款0000000元，使莊幃森得因此得
        將系爭房屋移轉登記到其子莊富翰名下，且被告戊○○
        所有之系爭土地，亦於95年3月30日因公地放領而部分
        移轉給訴外人蕭進坤、陳清士，然因莊幃森未履行協議
        先行償還其0000000元，經催告莊幃森履行後，其仍拒
        未履行還款，顯有給付遲延之情形，故伊以起訴狀送達
        莊幃森時，解除其與莊幃森之協議等情，業據原告丙○○所提協議書影本、系爭土地、建物登記謄本、存證信
        函、土地銀行存摺取款憑條2張、轉帳收入傳票1紙影本
        等件為證，並經證人即代擬上開協議書之甲○○、協議
        當時在場之見證人丁○○到場證述當時原告丙○○、被
        告莊幃森確有上開協議，並約定被告莊幃森日後若出售
        系爭房屋或被告戊○○出售系爭土地時，就應先行償還
        原告丙○○190萬元等情，證人甲○○更證稱其事後亦
        有幫忙向銀行申請貸款，但被告莊幃森皆不願辦理等語
        明確，本院並依原告聲請，向土地銀行函查上開取款憑
        條及轉帳收入傳票之款項確係用以清償莊幃森借款等情
        無誤，有該銀行96年5月3日回函在卷可考，而被告莊幃
        森就此亦未到場，且無以書狀爭執，依前揭規定，應視
        同自認。
  （三）雖被告戊○○就此辯稱系爭房屋尚未出售，而系爭土地
        也未全部出售，依協議之約定，係以系爭土地及房屋全
        部出售，被告莊幃森始有還款之義務，然迄今該條件均
        未成就，原告丙○○自不得解除協議，且依協議還款後
        ，土地銀行之債權即移轉給訴外人庚○○，被告戊○○
        之債務並不因此而消滅等語。惟查系爭協議書係明白約
        定由原告丙○○以訴外人庚○○名義，代被告己○○○○○○清償其積欠土地銀行之貸款，且本件亦確由原告
        丙○○出資清償被告莊幃森之該筆債務，業據原告丙○○提出上開取款憑條及轉帳收入傳票為證，則本件縱有
        第3人清償而生權利移轉之情形，其清償之第3人亦係原
        告丙○○，而非訴外人庚○○；又按「解釋意思表示，
        應探求當事人之真意，不得拘泥於所用之辭句」，此民
        法第98條定有明文。查卷附協議書第3條固約定「甲方
        （即丙○○）代乙方（即莊幃森）所清償之土地銀行債
        務（貳佰貳拾捌萬貳仟捌佰元），於乙方出售房屋（面
        前厝段三０建號）及其母出售土地（面前厝段五九─六
        地號）或辦理貸款時，應優先償還甲方壹佰玖拾萬，絕
        不推諉」等語，然其真意係指系爭房屋或土地有一者出
        售或辦理貸款時，被告莊幃森即應先行償還原告丙○○
        190萬元，此經證人甲○○、丁○○到庭證述明確，且
        查該協議書之本旨，係為使被告莊幃森得以取回系爭房
        屋，並移轉登記給第3人，而免招被告莊幃森之債權人
        或其所擔保原告丙○○債務之債權人的強制執行，故待
        其取回房屋後，即應積極出售系爭房屋或將系爭房辦理
        貸款以返還原告丙○○之代償款190萬元，故依雙方協
        議之目的而言，該條之約定當係指只要系爭房屋或土地
        有出售或辦理貸款而換取部分資金時，被告莊幃森即應
        將所得款項優先償還原告丙○○190萬元始合乎其雙方
        協議之意旨，否則若是否還款均取決於被告莊幃森個人
        之意思，豈有為如此約定之必要？而系爭土地確有上述
        部分出售移轉給第3人之情形，此為被告2人所不爭執，
        依約，還款之條件當認已成就，被告莊幃森即有還款之
        義務，然被告莊幃森並未依約還款，且據證人甲○○所
        證，被告莊幃森又不願配合將系爭房屋辦理貸款已如前
        述，原告丙○○依約催告被告莊幃森履行協議而其仍不
        履行，有上開存證信函可憑，是原告丙○○依民法給付
        遲延之規定主張解除協議契約，當屬有據，則被告戊○○此點辯解並無可採。
  （四）再被告戊○○乃被告莊幃森向土地銀行上開借款之共同
        借款人，被告戊○○並提供系爭土地設定抵押權給土地
        銀行，則當原告丙○○代為清償該筆借款後，除被告莊
        幃森、戊○○均因此免除其等連帶返還該筆借款之義務
        外，被告戊○○所有之系爭土地並因此免除抵押權之責
        任，自受有利益，且所受之利益為0000000元，而非協
        議書所載應先行返還原告丙○○之190萬元，被告戊○○辯說其未因此而得利，乃卸責之詞，不足為採。而本
        件原告並未主張連帶債權債務關係，自無被告所舉最高
        法院74年台上字第2733號判決之情形。
六、綜上所述，原告2人本於不當得利之法律關係，分別請求被
    告莊幃森應給付原告乙○○482000元；另被告莊幃森或戊○○應給付原告丙○○0000000元，而被告莊幃森或戊○○有
    一方為前之給付時，他方於其給付範圍內免為給付義務，及
    均自起訴狀繕本送達翌日即96年1月13日起至清償日止按年
    息5％計算之法定遲延利息，洵屬正當，應予准許。
七、本判決主文第一項部分，原告乙○○願供擔保以代釋明請求
    宣告假執行，另判決主文第二項部分，原告丙○○及被告戊○○亦均陳明願供擔保以代釋明，聲請宣告假執行或免為假
    執行，均核無不合，爰各酌定相當之擔保金額，併准許之。
八、本件事證已臻明確，兩造其餘主張及舉證，核與判決結果不
    生影響，不再論述。
九、本件訴訟費用共28423元，應由全部敗訴之被告負擔，依訴
    訟標的金額之比例，由被告莊幃森個別負擔4832元，餘由被
    告莊幃森、戊○○共同負擔。
十、訴訟費用之依據：民事訴訟法第78條、第85條第1項前段。
中　　華　　民　　國　　96　　年　　5　　月　　22     日
                  民事第一庭    法　官　葛永輝
以上正本係照原本作成。
如對判決上訴，應於判決送達後20日內向本院提出上訴狀。
中　　華　　民　　國　　96　　年　　5　　月　　22     日
                      　　　    書記官　田慧賢
